臺灣高等法院民事判決　　　　　　　　100年度上易字第154號
上　訴　人　韓偉平
訴訟代理人　周志吉律師
被 上訴 人　黃祥芬
訴訟代理人　姚文勝律師
複 代理 人　蔡靜娟律師
上列當事人間請求返還不當得利等事件，上訴人對於中華民國99
年12月17日臺灣士林地方法院99 年度訴字第356號第一審判決提
起上訴，本院於100年4月12日言詞辯論終結，判決如下：
    主      文
原判決關於命上訴人給付超過新台幣貳拾壹萬仟玖佰貳拾捌元
及自民國九十九年三月二十七日起至清償日止按年息百分之五計
算利息部分，及該部分假執行之宣告，暨訴訟費用（確定部分除
外）之裁判均廢棄。
上開廢棄部分，被上訴人在第一審之訴及假執行之聲請均駁回。
其餘上訴駁回。
第一、二審訴訟費用(確定部分除外)由上訴人負擔百分之三十五
，餘由被上訴人負擔。
    事實及理由
一、被上訴人起訴主張：伊透過信義房屋仲介股份有限公司（下
    稱信義房屋公司）居間仲介，於民國（下同）97年6月7日與
    上訴人簽訂不動產買賣契約書（下稱系爭買賣契約），購買
    上訴人所有坐落臺北市○○區○○段三小段568 地號土地及
    其上門牌號碼臺北市○○區○○路2段129號3 樓房屋（下稱
    系爭房屋），約定買賣價金為新台幣（下同）710 萬元。嗣
    伊發現系爭房屋有傾斜情事，經委請訴外人張富進土木技師
    就系爭房屋傾斜之狀況為鑑定，結果為系爭房屋「頂部向右
    傾斜」，傾斜角度遠超過1/200 ，而該傾斜經國泰不動產股
    份有限公司（下稱國泰不動產公司）評估，已減損106萬5千
    元之價格，顯見確實存有減少價值之瑕疵。上訴人就其出賣
    之不動產，依民法第354條第1項、第373 條規定，應負物之
    瑕疵擔保責任，該瑕疵非伊依通常檢查程序可得知悉，依民
    法第359條規定，自得請求減少價金，伊前於98 年10月30日
    以（98）六合姚律字第98103001號函催告上訴人協商解決，
    詎未獲置理。因伊行使減少價金請求權，上訴人受領該減少
    部分價金之法律上原因即不復存在，屬無法律上原因而受有
    該減少部分價金之利益，致伊受有損害，爰依民法第179 條
    不當得利之規定，求為命上訴人應給付被上訴人80萬元，及
    自起訴狀繕本送達翌日起至清償日止按年息百分之五計算利
    息之判決。
二、上訴人則以：伊係於系爭房屋結構良好，外觀正常，無傾斜
    現象之情況下售予被上訴人，該建物有無傾斜，伊於出售時
    確實不知情。且被上訴人係於97年7月4日辦妥所有權移轉登
    記後之1年餘即98 年10月間，始通知上訴人系爭房屋有傾斜
    之狀況，是系爭房屋之傾斜時點，究係於交屋前或交屋後，
    令人置疑。又依臺北市土木技師公會鑑定結論，系爭房屋之
    傾斜於交屋後可能仍在持續進行中，依民法第373 條規定，
    其利益及危險於交付後即由被上訴人負擔。再依臺北市土木
    技師公會鑑定結論稱本建築物現況傾斜率尚未達到立即影響
    建物結構安全之程度，現階段尚不須進行修復補強工程，顯
    未損害其通常居住之使用價值。況被上訴人已於99年4月9日
    將系爭房地移轉登記予第三人張進達，訴外人張進達又於同
    年6月24 日再轉賣予第三人林茵璇，被上訴人已非房屋使用
    人。抑且，系爭房地移轉登記予訴外人張進達後，其隨即向
    聯邦銀行借款，設定660 萬元最高限額抵押權，嗣張進達再
    移轉登記予第三人林茵璇，亦隨即向合作金庫銀行借款，設
    定851 萬元最高限額抵押權，依銀行實務貸款額度回算，系
    爭房地於聯邦銀行、合作金庫銀行鑑價時，應至少分別有78
    0萬元、1千萬元以上之價值，顯見其交換價值並未減損，反
    而逐次增加，是被上訴人主張其受有交換價值減損之損害，
    亦屬無據。退而言之，縱認上訴人應負瑕疵責任，土木技師
    公會鑑定報告就價格減損值計算，是以新建房屋之價格為準
    ，惟系爭房屋為30年老舊房屋，其殘餘價值不多，自應依鑑
    定報告所示該建物使用年限為50年做基準計算，以系爭房屋
    現存殘餘價值再以折舊計算，是系爭房屋殘餘價值應僅剩49
    萬3,718元（1,371,44018/50），經計算折舊後應為21萬3
    ,928 元（即493,71843.33%），始為合理。且上訴人係依
    有效存在之系爭買賣契約取得710 萬元之買賣價金，並非無
    法律上之原因而取得，而上訴人所交付之房屋面積並無短少
    ，亦無給付目的不能達到之情形，自與不當得利之要件不符
    。被上訴人之本件請求，自屬無據等語，資為抗辯。
三、原審判命上訴人應給付被上訴人61萬8,372元，及自99年3月
    27日起至清償日止按年息百分之五計算之利息，而駁回被上
    訴人其餘之訴。被上訴人就其敗訴部分，未據聲明上訴，已
    告確定。上訴人則就其敗訴部分不服，提起上訴，並上訴聲
    明：(一)、原判決不利於上訴人部分廢棄。(二)、上開廢棄部分
    ，被上訴人在第一審之訴及假執行之聲請均駁回。被上訴人
    於本院則答辯聲明：上訴駁回。
四、兩造不爭執之事項：
    被上訴人主張：伊透過信義房屋公司仲介，於97年6月7日與
    上訴人簽訂系爭買賣契約，以710萬元購買系爭房地，於 99
    年7月4日完成所有權移轉登記等情，有系爭買賣契約、土地
    及建物異動索引等附卷可稽（見原審卷一第7至14 、32至35
    頁），且為兩造所不爭執，堪信為真實。
五、重要爭點及論據：
    被上訴人又主張：系爭房屋於上訴人交付時，即存有伊非依
    通常檢查程序可發現之傾斜瑕疵，伊自得依法主張減少價金
    ，並請求上訴人返還該減少金額等情，則為上訴人所否認，
    並以前開情詞置辯。是本件應予審酌之重要爭點厥為：(一)、
    系爭房屋是否於上訴人交付時即有傾斜之瑕疵？(二)、上訴人
    是否應負物之瑕疵擔保責任？(三)、如被上訴人得主張減少價
    金，其得請求返還之金額為何？茲分別論述如后：
(一)、系爭房屋是否於上訴人交付時即有傾斜之瑕疵？
１、按物之出賣人對於買受人，應擔保其物依第373 條之規定危
    險移轉於買受人時無滅失或減少其價值之瑕疵，亦無滅失或
    減少其通常效用或契約預定效用之瑕疵；又買賣標的物之利
    益及危險，自交付時起，均由買受人承受負擔，民法第 354
    條第1項本文、第373條分別定有明文。
２、被上訴人主張系爭房屋有傾斜現象，其傾斜率為1/58.6，並
    提出張富進技師出具之傾斜率測量示意圖為證（見原審卷一
    第15至16頁），上訴人否認被上訴人所提出該傾斜率測量示
    意圖之真正（見原審卷第30頁），並否認系爭房屋有傾斜現
    象等語。經查，被上訴人委託張富進技師測量時，上訴人並
    未在場，且否認該測量示意圖之真正，該測量示意圖自難採
    為本件認定之依據。原審乃另囑託臺北市土木技師公會鑑定
    ，經臺北市土木技師公會出具鑑定報告附卷可稽（見原審卷
    一第58至104 頁）。臺北市土木技師公會鑑定期日，兩造均
    親自或委任代理人到場會勘，且經土木技師公會指派擔任該
    鑑定工作之鑑定人於審理中到庭詳細證述鑑定經過及判斷原
    則，擔保其鑑定報告製作過程之可信性，本件判斷系爭房屋
    傾斜與否，當以臺北市土木技師公會鑑定報告為據。
３、臺北市土木技師公會鑑定報告結論認：「(1)、綜合測量結果
    ，研判本建築物有傾斜，其現況傾斜率介於1/58及1/65之間
    （未達到須拆除重建情況之傾斜率1/40），本建築物自67年
    5 月竣工迄今已超過32年，樓房南側鄰近雙溪，且因整棟樓
    房地下室面積（約38平方公尺）僅佔地上1層面積（約131平
    方公尺）的3分之1，研判整棟樓房基礎會隨著基礎下方土壤
    的自然壓密而產生不均勻沉陷，故有傾斜現象；又因屋齡已
    超過32年，土壤的自然壓密沉陷已趨穩定狀況，觀察樓房結
    構現況大致良好，故研判本建築物現況傾斜率雖非正常標準
    ，但尚未達到立即影響結構安全之程度；(2)、本建物坐落區
    域之地質資料得知：本建物坐落位置在雙溪北側，又在芝山
    岩西南方，土層屬雙溪流域沉積土，含有軟弱粘性土壤，粘
    性土壤易發生長期壓密沉陷；且因本建物在芝山岩西南方，
    沉積土層厚度會隨著芝山岩的岩盤面深度向南側（雙溪側）
    漸增，故本建物基礎自當初施工及竣工時即開始產生不均勻
    沉陷，以致整棟建物自32~33 年前即開始逐漸傾斜」等語（
    見原審卷一第67頁）。又鑑定人王春煌於原審證稱：「問：
    依據上開鑑定報告第7 頁之鑑定結論一所載，本建築物現況
    傾斜率未達到需拆除重建情況之傾斜率1/40，所稱拆除重建
    傾斜率1/40，依據為何？）依據為『臺北市建築物工程施工
    損害鄰房鑑定手冊』第3章第3節『損害之修復鑑定作業說明
    』3.3.6 『估算鑑定標的物損害之修復賠償費用』內有寫到
    第6級即需重建之傾斜率為1/50 ，而我們一般工程實務界將
    傾斜率之標準放寬到1/40，亦即更斜。」、「（問：上開鑑
    定手冊在土木技師工程界之效力為何？）此鑑定手冊是經建
    築師公會、土木技師公會共同修訂，由臺北市政府工務局審
    定，工程界都是以此手冊為標準。」、「（問：上開鑑定手
    冊自89年之後是否有經過修訂？）有。」、「（問：歷次修
    訂就傾斜率之標準，有無修正？）95 年7月修訂之鑑定手冊
    第32頁第3章『施工損鄰鑑定』之3.3.5『估算標的物損害之
    修復及補償費用』，將需重建之傾斜率修正為1/40，更符合
    一般工程實務界認定須拆除重建傾斜率之標準。」、「（問
    ：上開明細表【指災害後危險建築物緊急評估明細表】記載
    應拆除之傾斜率為1/30，該明細表所適用之情形，與本案鑑
    定標的物情形，有無差別？）據我們瞭解，此種明細表是在
    發生重大地震後，政府機關會請建築師、技師到現場勘驗受
    損建物所適用的，比我們鑑定手冊規定之傾斜率更斜，需達
    到1/30才會拆除，這是考量到天災的關係，因為天災發生的
    狀況太多了，需要更大的傾斜率才需要拆除，本案鑑定標的
    物應無需適用此種天災認定需重建之傾斜率，而應適用我們
    一般土木實務上認定拆除之傾斜率。」、「（問：前述災害
    後危險建築物緊急評估明細表是針對瞬間傾斜的建物，而鑑
    定手冊所規定之鄰損也應該是針對瞬間傾斜的情形，既然兩
    者都是瞬間傾斜，為何標準不同？）鑑定手冊所指房屋傾斜
    率，並沒有指明要瞬間傾斜才叫做傾斜，長期發生的傾斜也
    是鑑定手冊中所謂之傾斜。」、「（問：本件鑑定結果是傾
    斜率介於1/58至1/65間，所以只須補償而不須拆除重建？）
    是。」等語（見原審卷二第7至9頁）；另鑑定人周文濱於原
    審亦證稱：「（問：上開緊急評估明細表是否針對瞬間傾斜
    建物所規定？）是就地震造成瞬間傾斜所規定。」、「（問
    ：土木技師所使用之鑑定手冊，是否也是針對瞬間傾斜之建
    物規定？）鑑定手冊所規定之傾斜率是針對傾斜之狀況，並
    不分瞬間或非瞬間傾斜，只要有傾斜都有適用。」、「（問
    ：那為什麼本件應適用的傾斜率是鑑定手冊規定的1/40，而
    非1/30？）災害評估表係針對災害後所做的緊急處理，平常
    不適用。」等語（見原審卷二第9至10 頁），是依前揭臺北
    市土木技師公會鑑定報告結論及鑑定人之證述，足認系爭房
    屋確有傾斜，且非因地震造成之瞬間傾斜，而係自建物興建
    竣工後，即緩慢發生之非瞬間傾斜，堪信系爭房屋之傾斜現
    象係於上訴人交付系爭房屋前即已存在。
４、雖上訴人以「災害後危險建築物緊急評估明細表」（見原審
    卷一第133 頁）將傾斜率超過1/30始列為嚴重傾斜，與臺北
    市土木技師公會鑑定報告記載拆除重建傾斜率為1/40明顯不
    同，質疑臺北市土木技師公會鑑定報告之正確性。然據上開
    鑑定證人所述，上開明細表，係適用於地震等重大災害發生
    後，政府機關基於特殊公益目的所訂勘驗受損建物之特殊標
    準，而本件鑑定建築物並非震災後之受損建物，當然不適用
    該緊急評估明細表，而應依據鑑定手冊。是上訴人遽以該僅
    適用於災害後緊急狀況之評估明細表，質疑鑑定報告之正確
    性，實非可採。
(二)、上訴人是否應負物之瑕疵擔保責任？
１、按所謂物之瑕疵，係指存在於物之缺點而言，凡依通常交易
    觀念，或依當事人之決定，認為物應具備之價值、效用或品
    質而不具備者，即為物有瑕疵，且不以物質上應具備者為限
    （最高法院73年台上字第1173號判例意旨參照）。查系爭房
    屋於交付予被上訴人時即有傾斜情形，已如前述，而房屋之
    傾斜，易造成牆面龜裂或管線折損等現象，為一般社會生活
    經驗，且房屋之功能除供居住使用外，亦屬保值之資產，具
    有重要交換價值，依通常交易觀念，房屋傾斜其交換價值必
    然產生貶抑，是系爭房屋之傾斜縱未達立即影響結構安全之
    程度，惟減少價值乃屬必然，自屬物之瑕疵。
２、按買受人於契約成立時，知其物有民法第354條第1項所稱之
    瑕疵者，出賣人不負擔保之責；又買受人因重大過失，而不
    知有民法第354條第1項第1 項所稱之瑕疵者，出賣人如未保
    證其無瑕疵時，不負擔保之責，但故意不告知其瑕疵者，不
    在此限，民法第355 條定有明文。次按買受人應按物之性質
    ，依通常程序從速檢查其所受領之物，如發見有應由出賣人
    負擔保責任之瑕疵時，應即通知出賣人；買受人怠於為前項
    之通知者，除依通常之檢查不能發見之瑕疵外，視為承認其
    所受領之物；不能即知之瑕疵，至日後發見者，應即通知出
    賣人，怠於為通知者，視為承認其所受領之物，民法第 356
    條亦有明文。況瑕疵擔保屬無過失責任，只要買賣標的物有
    瑕疵，出賣人即應負責。
３、查被上訴人於98年6月間買賣成交1年後始發現系爭房屋有傾
    斜瑕疵，且於發現瑕疵後即通知上訴人出面處理等情，業據
    證人即信義房屋仲介公司房屋經紀人徐立榮於原審證稱：「
    （問：你所處理上開買賣事宜分別為何筆交易？）97年間我
    處理黃祥芬與韓偉平之交易，賣方來委託之人為姚源泉。買
    賣成交1 年後，黃祥芬表示要再將上開房地轉賣，有委託我
    處理仲介買賣事宜，但沒有成交。」、「（問：97年間你處
    理兩造之買賣交易，成交前是否知悉上開房屋有傾斜問題？
    ）我不知道。」、「（問：你是於何時知悉上開房屋有傾斜
    之問題？）原告98年間委託我們處理上開房地轉賣事宜，原
    告有告訴我們她97年買受後就將房屋出租，後來又有閒置一
    段時間，於98年間才又委託我們處理轉賣，原告98年間同時
    委託信義房屋與其他仲介公司處理轉賣事宜，是其他仲介告
    訴原告可能有房屋傾斜之問題，然後原告才又告訴我，我有
    去找土木技師公會的張富進技師去鑑定，鑑定報告我有給兩
    造各一份。」、「（問：你出面委託鑑定發現有傾斜問題後
    ，兩造間是否有後續之處理？）鑑定出有傾斜之問題後，雙
    方就開始協調，第1 次協調是原告訴訟代理人法律事務所之
    林律師叫我過去，他們告訴我原告已經正式委託他們處理，
    請我找姚源泉到事務所；第2 次我找姚源泉到事務所時，林
    律師告訴我說原告主張減少價金，而姚源泉主張買回，雙方
    沒有交集；最後一次協調…最後雙方協調同意買回價錢好像
    是730萬元或740萬元左右，實際金額我不確定，姚律師有打
    電話向原告確認，買回金額雖然有確定，但是因姚源泉表示
    他手上沒有這麼多現金，必須待他賣出天母北路的另一間房
    子，原告訴代有問期限為何，姚源泉表示賣房子無法確定何
    時會賣出，所以無法給確定期限，因為雙方就期限問題未談
    妥，本來要寫協議書，後來也沒有寫。」等語（見原審卷二
    第11至12頁），並有催告上訴人就系爭房屋傾斜瑕疵出面協
    商解決之六合法律事務所98年10月30日（98）六合姚律字第
    98103001號律師函附卷可稽（見原審卷一第24至25頁）。而
    系爭房屋之傾斜問題，並非一般老舊中古屋常見之瑕疵，此
    與漏水為中古屋所常見之瑕疵不同，尚難認係稍盡一般人之
    注意義務即可獲知，且被上訴人於知悉系爭房屋有傾斜問題
    後，隨即通知上訴人出面處理，足認已盡檢查通知之義務，
    上訴人自應就該瑕疵負擔保責任。
(三)、如被上訴人得主張減少價金，其得請求返還之金額為何？
１、按買賣因物有瑕疵，而出賣人應負擔保之責者，買受人得解
    除其契約或請求減少其價金，但依情形，解除契約顯失公平
    者，買受人僅得請求減少價金；又買受人因物有瑕疵，而得
    解除契約或請求減少價金者，其解除權或請求權，於買受人
    依第356條規定為通知後6個月間不行使或自物之交付時起經
    過5年而消滅，民法第359條、第365條第1項分別定有明文。
    且買受人因買賣標的物有瑕疵，得請求減少其價金，此項減
    少價金請求權之行使，僅須由買受人向出賣人以意思表示為
    之為已足（最高法院86年度臺上字第2659號裁判意旨參照）
    。次按無法律上之原因而受利益，致他人受損害者，應返還
    其利益，雖有法律上之原因而其後已不存在者，亦同，又受
    領人於受領時，知無法律上之原因或其後知之者，應將受領
    時所得之利益，或知無法律上之原因時所現存之利益，附加
    利息，一併償還，如有損害，並應賠償，民法第179條、第1
    82條第2項亦有明文。
２、上訴人應對系爭房屋之傾斜負其物之瑕疵擔保責任，被上訴
    人業於99年3月提起本件訴訟時主張依民法第359條規定減少
    價金，且起訴狀繕本已送達上訴人，應認被上訴人已向上訴
    人為減少價金之意思表示。又被上訴人行使該減少價金請求
    權之時間，距其至遲於98年10月30日發函對上訴人為檢查通
    知後未逾6 個月；且就被上訴人得請求減少價金部分，雖經
    上訴人當初以買賣關係為由受領，然嗣因被上訴人行使減少
    價金請求權，上訴人受領該部分價金之法律上原因即不復存
    在，被上訴人自得依不當得利之法律關係，請求上訴人返還
    該部分之價金，並附加利息。
３、被上訴人主張因系爭房屋傾斜而減損之價額為106萬5,000元
    ，並提出國泰不動產公司出具之鑑定報告為據（見原審卷一
    第17至23頁）。惟查國泰不動產公司鑑定報告係依據張富進
    技師測量系爭房屋傾斜之結果而估算減損之價額，而張富進
    技師所出具之傾斜率測量示意圖既未列為本件審理之依據，
    則國泰不動產公司所出具之鑑定報告亦難採為認定被上訴人
    得主張減少價金數額之依據。原法院另囑託臺北市土木技師
    公會鑑定，經臺北市土木技師公會出具之鑑定報告（見原審
    卷一第58至104頁）認定：「3、如前述，本建物基礎土壤的
    自然壓密已趨穩定狀況，觀察樓房結構現況大致良好，研判
    本建築物現況傾斜率尚未達到立即影響結構安全之程度，故
    現階段尚不須進行修復補強工程，但為了瞭解後續傾斜狀況
    是否會影響安全，建議宜採取長期安全監測及安全評估，估
    計長期安全監測評估費用（含監測儀器安裝及監測評估報告
    費），考量整棟監測期18 年，本棟樓房共8戶，平均每戶分
    擔24萬8,313元；4、本建築物既有傾斜，會影響其交易價格
    ，參考『臺灣地區住宅類建築造價參考表』計算出本件建物
    工程造價後，再乘以鑑定手冊所定之非工程性補償率，則計
    算出由於傾斜導致非工程性補償費為59萬4,286 元。是估計
    減損值包括：『由於傾斜導致之非工程性補償費』59萬4,28
    6元及『整棟監測評估費本戶分擔部分費用』24萬8,313元，
    合計84萬2,599 元」等語（見原審卷一第68頁）；又鑑定人
    王春煌於原審證稱：「（問：上開鑑定結論四記載由於傾斜
    導致『非工程性補償費』，何謂非工程性補償費？）在鑑定
    手冊上面有提到補償費分為工程性補償費、非工程性補償費
    ，所謂工程性補償費是指建物發生裂縫、剝落、破損需要做
    建物結構的修補所需之費用；非工程性補償費則是指如建物
    未發生需修補之費用，純粹因為傾斜所生之需補償之費用，
    傾斜對於房屋使用人生活的舒適度、整體結構的穩定性會有
    影響，故需做非工程性之補償。」、「（問：依據上開鑑定
    結論四記載，本建築物交易價格減損值包括『由於傾斜導致
    之非工程性補償』【建物工程造價非工程性補償率】、『
    監測評估費本戶分擔部分費用』，而建物工程造價是參考臺
    灣地區住宅類建築造價參考表，你剛才說該參考表是針對新
    建建物，但本建築物鑑定時並非全新建物，如此所鑑定估計
    之本建築物交易價格減損值是否正確？）認定傾斜所導致之
    非工程性補償，應該以新建建物為標準，因為新建建物正常
    狀況下應該是不會有大的傾斜量，而建築物老舊也不應該有
    傾斜，所以計算由於傾斜所導致之非工程性補償以新建建物
    造價計算即可。」、「（問：上開鑑定結論四所評估之建築
    物交易價格減損值，是否另需考量土地之價值及建物是否有
    改建之價值？）在我們鑑定的實務上通常是就建築物本身造
    價來計算，不會去考慮到土地價值及是否有改建後之價值。
    」、「（問：如果新建物發生傾斜，應如何計算？）在傾斜
    率小於某值時，就不用計算非工程性補償，例如89年鑑定手
    冊第41頁所規定，第1級傾斜率即小於1/200就可以不用補償
    。」、「（問：如果新建物之傾斜率大於1/200 ，是否與新
    建物傾斜之非工程性補償一樣均適用此標準？）是的，適用
    第2至6級。」、「（問：本件鑑定結果是傾斜率介於1/58至
    1/65間，所以只需補償而不需拆除重建？）是的。」等語（
    見原審卷二第7頁背面至第8頁背面）及證人周文濱於原審證
    稱：「（問：鑑定報告之鑑定結論四，據以計算由於傾斜所
    造成之非工程性補償，是依據新建建物之建築造價，本件之
    鑑定標的物為老舊建物，是否會影響非工程性補償費之計算
    ？） 非工程性補償計算公式之「A」本來就應該是新建建物
    之造價，亦可適用在老舊建物傾斜所導致之非工程性補償費
    之計算。」、「（問：本件建物傾斜是1/58到1/65間，不論
    是1/30或1/40之拆除標準，是否均不適用，只需做非工程性
    補償？）目前並不適用1/30或1/40拆除標準，因為尚未達到
    需拆除標準，只需做非工程性補償即可。」等語（見原審卷
    二第9至10 頁），可見系爭房屋之傾斜須長期監測評估，亦
    應給付傾斜所造成之非工程性補償。惟被上訴人於97年7月4
    日取得系爭房地所有權後，即於99年4月9日轉賣予第三人張
    進達，嗣張進達再於同年6月24 日轉賣予第三人林茵璇，有
    土地及建物異動索引可參（見原審卷一第134至135頁），且
    系爭房屋迄今仍未實施監測，是系爭房地日後縱然實施長期
    監測評估，於被上訴人而言，已無支付費用之必要，難謂此
    部分亦有損害，故原審就此監測費用按被上訴人持有系爭房
    地所有權之時間令上訴人分擔，即有未洽。又臺北市土木技
    師公會出具之鑑定報告既以系爭房屋可使用年限50年為監測
    費用之計算基準，則其評估系爭房屋之傾斜將造成潛在價值
    折損而應估列非工程性補償時，自不能無視系爭房屋已使用
    32年之事實，故上開鑑定人認計算非工程性補償係以新建建
    物之建築造價為基準，顯非公平，本院認「傾斜導致之非工
    程性補償費」之計算，應考量該建物折舊率始為合理，故依
    上開鑑定報告第8 頁所示系爭房屋使用年限50年為基準計算
    ，系爭房屋已使用32年，其現存殘值僅剩49萬3,718元（即1
    37萬1,440元18/50=493,718元），因此計算折舊後「傾斜
    導致之非工程性補償費」應為21萬3,928元（即493,718元
    43.33%），始較合理，上開鑑定報告所示「由於傾斜導致之
    非工程性補償費」為59萬4,286 元，既未計算折舊，自非可
    採，是被上訴人得請求之非工程性補償費為21萬3,928 元。
    從而上訴人於100年2月23日具狀聲請調查證據乙節，即無必
    要，附此敘明。
４、至上訴人另辯稱：臺北市土木技師公會鑑定報告僅考慮建物
    本身價值，未考量土地價值。且被上訴人不願與上訴人繼續
    協商而興訟，於訴訟進行中低價轉賣他人，洵屬自招損害，
    況依土地及建物登記謄本所示，第三人張進達、林茵璇於買
    受後，均向銀行貸款並設定高額抵押權，顯見系爭房地之交
    易價值並未因此貶低，否則無法貸得高額借款云云。經查，
    兩造買賣標的包括系爭房屋及基地，且買賣價金並未分別計
    算而係總體計算等情，有不動產買賣合約書附卷可稽（見原
    審卷一第7至14 頁），則兩造買賣因系爭房屋傾斜所造成之
    價值貶損，當即為該次買賣整體交易價值之貶損，尚難遽認
    鑑定報告所估算之減損額有因超過系爭房屋本身價值而不足
    採之情事。又被上訴人於發現系爭房屋傾斜瑕疵後，隨即通
    知上訴人出面協商解決，上訴人雖表示願買回，惟雙方就買
    回期限並無共識等情，業據證人徐立榮證述明確（見原審卷
    二第11至12頁），自難苛求被上訴人應無限期等待上訴人買
    回，應認兩造並未就被上訴人應待上訴人買回乙事達成協議
    ，且被上訴人基於所有權人之權能，本得自由處分系爭房地
    ，尚難認被上訴人嗣後轉賣有何自招損害之情事。再者，轉
    賣價格涉及出賣人個人之議價能力等非關房屋本身瑕疵之問
    題，且不當得利制度目的在調整財產間不公平之移動，縱被
    上訴人於系爭房地有瑕庛後，出賣價格高於原買受價格，仍
    得主張減少價金而請求上訴人返還該不當得利。至其請求返
    還之範圍，當以上訴人無法律上原因而受領之利益，即兩造
    買賣因系爭房屋傾斜瑕疵所造成之交易價值貶損額為準，與
    被上訴人嗣後轉賣價格無涉，上訴人執此辯稱被上訴人未受
    損害，亦屬無稽。
六、綜上所述，被上訴人依物之瑕疵擔保請求權主張減少價金，
    並依不當得利返還請求權，請求上訴人給付21萬3,928 元，
    及自起訴狀繕本送達翌日即99 年3月27日起至清償日止按年
    息百分之五計算之利息，為有理由，應予准許。逾此部分之
    請求，為無理由，應予駁回。原審就上開應予准許部分為上
    訴人敗訴判決，核無違誤。上訴意旨指摘原判決此部分不當
    ，求予廢棄改判，為無理由，應予駁回。又原審就超過上開
    應准許部分，為上訴人敗訴判決，並為假執行之宣告，自有
    未洽。上訴意旨就此部分指摘原判決不當，求予廢棄改判，
    為有理由，應由本院將之改判如主文第2 項所示。再本件事
    證已臻明確，兩造其餘之攻擊或防禦方法及未經援用之證據
    ，經斟酌後認均不足影響判決之結果，自無逐一論駁之必要
    ，併此敘明。
七、據上論結，本件上訴為一部有理由，一部無理由，依民事訴
    訟法第450條、第449條第1項、第79條，判決如主文。
中    華    民    國   100    年    4     月    26    日
                    民事第三庭
                        審判長法  官  林敬修
                              法  官  張靜女
                              法  官  黃豐澤
正本係照原本作成。
不得上訴。
中    華    民    國   100    年    4     月    26    日
                              書記官  江采廷